臺灣板橋地方法院刑事判決　　　　　　　98年度訴字第4059號
公　訴　人　臺灣板橋地方法院檢察署檢察官
被　　　告　王伯綸原名王雲鎮.
選任辯護人　高奕驤律師
　　　　　　呂佩芳律師
上列被告因誣告案件，經檢察官提起公訴（98年度偵續字第3 號
），本院判決如下：
    主      文
王伯綸無罪。
    理      由
一、公訴意旨略以：被告王伯綸係天明生命醫藥股份有限公司（
    下稱天明公司）負責人，告訴人李先茹、吳寬仁夫妻則分係
    德山製藥股份有限公司（下稱德山公司）、漁人製藥股份有
    限公司（下稱漁人公司）董事長及顧問。被告明知其於民國
    95年12月22日交付如附表所示之支票5 紙與漁人公司董事長
    特別助理張淑雯，作為天明公司給付德山公司貨款，係其自
    行蓋用天明公司小章（即負責人王伯綸之個人印鑑章）以塗
    銷上開支票「禁止背書轉讓」之記載，竟基於誣告之犯意，
    於96年11月9 日（起訴書誤載為96年11月13日），具狀向臺
    灣板橋地方法院檢察署提出變造有價證券（起訴書誤載為偽
    造有價證券）之告訴，誣指告訴人李先茹、吳寬仁、證人張
    淑雯及案外人吳寬哲以不詳手法拓印天明公司小章以塗銷上
    開支票「禁止背書轉讓」之記載，經臺灣板橋地方法院檢察
    署檢察官偵查後，於97年12月17日以97年度偵字第34519 號
    對告訴人李先茹、吳寬仁、證人張淑雯及案外人吳寬哲為不
    起訴處分。因認被告涉有刑法第169 條第1 項之誣告罪嫌。
二、按犯罪事實應依證據認定之，無證據不得認定犯罪事實；又
    不能證明被告犯罪者，應諭知無罪之判決，刑事訴訟法第15
    4 條第2 項、第301 條第1 項分別定有明文。次按認定犯罪
    事實所憑之證據，雖不以直接證據為限，間接證據亦包括在
    內；然而無論直接或間接證據，其為訴訟上之證明，須於通
    常一般之人均不致有所懷疑，而得確信其為真實之程度者，
    始得據為有罪之認定，倘其證明尚未達到此一程度，而有合
    理之懷疑存在時，事實審法院復已就其心證上理由予以闡述
    ，敘明其如何無從為有罪之確信，因而為無罪之判決，尚不
    得任意指為違法；刑事訴訟法上所謂認定犯罪事實之證據，
    係指足以認定被告確有犯罪行為之積極證據而言，該項證據
    自須適合於被告犯罪事實之認定，始得採為斷罪資料；且認
    定不利於被告之事實，須依積極證據，苟積極證據不足為不
    利於被告事實之認定時，即應為有利於被告之認定，更不必
    有何有利之證據（最高法院76年臺上字第4986號判例要旨、
    29年上字第3105號判例要旨、30年上字第816 號判例要旨參
    照）。
三、公訴人認被告王伯綸涉有誣告罪嫌，無非係以被告於偵查中
    之供述、告訴人吳寬仁於偵查中之指訴、證人張淑雯、張育
    榮於偵查中之證述、臺灣板橋地方法院檢察署96年度他字第
    7807號卷附之刑事告訴狀、追加告訴狀各1 份、97年度偵字
    第34519 號影印卷1 宗、不起訴處分書及法務部調查局98年
    5 月26日調科貳字第09800292200 號鑑定書為主要論據。被
    告於本院審理時固坦承：伊為天明公司負責人，如附表所示
    支票5 紙係天明公司於95年12月22日交付德山公司作為貨款
    之支付，其上均蓋有「禁止背書轉讓」之字樣，嗣上開「禁
    止背書轉讓」之字樣均經蓋用天明公司小章塗銷，後伊於96
    年11月9 日，認李先茹、吳寬仁、張淑雯及吳寬哲涉有變造
    有價證券罪嫌（如附表編號1 至3 所示支票部分）向臺灣板
    橋地方法院檢察署提出告訴，復於97年1 月14日，以李先茹
    、吳寬仁、張淑雯及吳寬哲涉有變造有價證券罪嫌（如附表
    編號4 、5 所示支票部分）向臺灣板橋地方法院檢察署追加
    告訴，李先茹、吳寬仁、張淑雯及吳寬哲嗣經檢察官為不起
    訴處分之事實；惟堅詞否認有何誣告犯行，辯稱：伊係因華
    南商業銀行於96年10月31日通知天明公司，認為該印文可疑
    ，伊等以肉眼觀察也覺得可疑，法務部調查局鑑定結果也無
    法判定塗銷上開支票「禁止背書轉讓」字樣之印章與伊的小
    章為同1 顆；且伊等簽收之正本亦未塗銷「禁止背書轉讓」
    之字樣；再者，上開支票並非伊親自持交漁人公司、德山公
    司，伊提出告訴並無誣告之動機，僅係希望檢察官查明事情
    的真相；吳寬仁在法庭上稱沒有資金需求，不需要票貼，然
    事實上上開支票經持以使用於票貼，也有去借錢，應該比較
    有動機去偽造印文等語。辯護人則以：被告並未親送上開支
    票至漁人公司，上開支票所載「禁止背書轉讓」之文字亦非
    被告塗銷，此經林盈全到庭證述明確；反觀吳寬仁及張淑雯
    於偵訊及法院審理時證述之情節，均前後矛盾不一，張育榮
    與張淑雯均為漁人公司員工，與告訴人等間存有僱傭關係，
    張育榮證述之情節，難免有掩飾告訴人等不法犯行而加以迴
    護之嫌；至天明公司於民事訴訟中雖曾表示未再就「禁止背
    書轉讓」之記載遭人塗銷乙節作為攻擊防禦方法，然此係因
    訴訟當事人為如附表編號3 所示支票直接前後手，縱使該支
    票有遭人塗銷「禁止背書轉讓」記載之情事，亦無法以此對
    漁人公司提出抗辯，因認並非該案爭點所在，此乃民事訴訟
    攻防之策略，並非表示天明公司有任何同意塗銷如附表編號
    3 所示支票所載「禁止背書轉讓」文字之自認，更非表示被
    告有何誣指告訴人等變造有價證券之主觀犯意；另法務部調
    查局之鑑定報告雖認上開支票未發現有拓印印文之特徵，然
    法務部調查局內部鑑識人員對於拓印之印文特徵亦採不同鑑
    定標準，自無從苛責不具印文鑑定專業之被告判定上開塗銷
    處之印文是否為拓印所成，該2 份鑑定書之鑑定結果即難認
    有何證明力，而無從據以認定被告有何誣告罪嫌；且被告前
    係以告訴人等疑似以拓印或其他不法方法偽造被告個人印鑑
    章，以塗銷上開「禁止背書轉讓」之記載，而依照法務部調
    查局鑑定書記載，及法務部調查局鑑定人許祥鳳到庭證述之
    情節，亦見由於上開支票「禁止背書轉讓」塗銷處「王伯綸
    」印文紋線模糊，無法判定該印文與「發票人簽章」欄之「
    王伯綸」印文是否為相同印章所蓋，是上開支票「禁止背書
    轉讓」塗銷處「王伯綸」之印文亦可能係告訴人等以其他不
    法方式所作成，當無從僅依法務部調查局鑑定書認上開支票
    「禁止背書轉讓」之記載塗銷處之印文並無拓印特徵，遽為
    不利被告之認定；而內政部警政署刑事警察局雖認如附表編
    號1 所示支票上受款人、日期、金額欄手寫字跡、油墨成分
    、顏色與塗銷「禁止背書轉讓」文字之字跡、油墨成分、顏
    色未發現明顯差異，惟無法鑑定是否相符，是依內政部警政
    署刑事警察局前開函覆意見，亦無從認定被告有何誣告罪嫌
    ；被告係因華南商業銀行五股分行行員核對其印文時，發現
    如附表編號3 所示支票用以塗銷「禁止背書轉讓」之小章有
    異，而向天明公司通報，復參酌林盈全亦證稱其印象中並未
    塗銷如附表所示支票「禁止背書轉讓」之記載，況天明公司
    留存如附表所示支票影本，其上「禁止背書轉讓」之記載均
    未經塗銷，被告是以懷疑告訴人等於收受上開支票後，私下
    擅自以拓印或其他不法方式塗銷上開支票「禁止背書轉讓」
    之記載，以有利其票貼週轉，始對告訴人等提出告訴，其提
    出告訴乃事出有因，並非完全憑空捏造，其主觀上欠缺誣告
    之故意，與刑法第169 條第1 項誣告罪之構成要件有間，當
    無從以誣告罪責相繩等語為被告辯護。
四、證據能力部分：
（一）證人張淑雯、張育榮於97年7 月16日偵查中、證人林盈全
      於97年8 月25日偵查中向檢察官所為之陳述：
   1、按被告以外之人於偵查中向檢察官所為之陳述，除顯有不
      可信之情況者外，得為證據，刑事訴訟法第159 條之1 第
      2 項定有明文。立法者係以刑事訴訟法規定檢察官代表國
      家偵查犯罪、實施公訴，依法有訊問被告、證人、鑑定人
      之權，且實務運作時，偵查中檢察官向被告以外之人所取
      得之陳述，原則上均能遵守法律規定，不致違法取供，其
      可信性甚高，為兼顧理論與實務，而對被告以外之人於偵
      查中向檢察官所為之陳述，除顯有不可信之情況者外，得
      為證據。乃同法第159 條第1 項所謂得作為證據之「法律
      有規定者」之一，為有關證據能力之規定，係屬於證據容
      許性之範疇。而被告之反對詰問權，雖屬憲法第8 條第1
      項規定「非由法院依法定程序不得審問處罰」之正當法律
      程序所保障之基本人權及第16條所保障之基本訴訟權，不
      容任意剝奪。但詰問權係指訴訟上被告有在公判庭當面詰
      問證人，以求發現真實之權利，應認被告具有處分權，非
      不得由被告放棄對原供述人之反對詰問權。此與證據能力
      係指符合法律所規定之證據適格，而得成為證明犯罪事實
      存在與否之證據資格，性質上並非相同。被告得以詰問證
      人，以被告或其辯護人在場為前提。從而，於事實審法院
      審判實務中，案內遇有此類未能賦予被告行使詰問權之供
      述證據，即應依刑事訴訟法第273 條第1 項第5 款、第8
      款及第171 條規定，於準備程序期日訊明、曉諭被告或其
      辯護人是否聲請傳喚該被告以外之人以踐行人證調查程序
      ，使被告或其辯護人針對該被告以外之人於偵查中向檢察
      官所為之陳述，有補足行使反對詰問權之機會。倘被告明
      示捨棄詰問者，應記明筆錄，以杜爭議。除有類如刑事訴
      訟法第159 條之3 所列各款之情形以外，均應傳喚該被告
      以外之陳述人到庭依法具結，給予被告或其辯護人詰問，
      或依同法第163 條第1 項、第167 條之7 規定為詢問之機
      會。此即刑事訴訟法第196 條明定「證人已由法官合法訊
      問，且於訊問時予當事人詰問之機會，且陳述明確別無訊
      問必要者，不得再行傳喚」，以與傳聞法則之理論相符，
      並與第159 條之1 規定相呼應。故上開尚未經被告行使詰
      問權之被告以外之人於偵查中向檢察官所為之陳述，應屬
      未經完足調查之證據，非謂無證據能力，不容許作為證據
      。否則，如被告以外之人於本案審判中所為之陳述，與其
      先前在另案法官審判外或檢察官偵查中所為之陳述不符時
      ，既謂後者無證據能力，依同法第155 條第2 項規定，即
      應悉數摒除不用，僅能採取其於本案審判中之陳述作為判
      斷之依據，按之現行刑事訴訟法關於傳聞證據排除例外之
      規定，殊難謂為的論。於法院踐行詰問程序後，綜合該被
      告以外之人全部供述證據，斟酌卷內其他調查之證據資料
      ，本於經驗法則及論理法則，作合理之比較而為取捨、判
      斷，此屬實質證據價值之自由判斷問題，要無所謂其證據
      價值自比審判外之陳述為高之可言（最高法院95年度臺上
      字第6675號判決參照）。
   2、查證人張淑雯、張育榮於97年7 月16日偵查中、證人林盈
      全於97年8 月25日偵查中，均係以證人之身分，經檢察官
      告以具結之義務及偽證之處罰，經其等具結，而於負擔偽
      證罪之處罰心理下所為，均係經以具結擔保其等證述之真
      實性。又證人張淑雯、張育榮於97年7 月16日、證人林盈
      全於97年8 月25日檢察官訊問時，並無證據顯示係遭受強
      暴、脅迫、詐欺、利誘等外力干擾情形，或在影響其等心
      理狀況，致妨礙其等自由陳述等顯不可信之情況下所為。
      從而，證人張淑雯、張育榮於97年7 月16日偵查中、證人
      林盈全於97年8 月25日偵查中向檢察官所為之陳述，既無
      顯不可信之情況，依上開說明，自均有證據能力。
   3、又證人張淑雯、張育榮於97年7 月16日偵查中，固屬未經
      被告反對詰問之傳聞證據，惟未經被告行使詰問權之被告
      以外之人於偵查中向檢察官所為之陳述，應屬未經完足調
      查之證據，非謂無證據能力，已如前述。而辯護人以證人
      張淑雯及張育榮於97年7 月16日偵查中向檢察官所為之陳
      述，未經被告對質詰問，認無證據能力，經公訴檢察官告
      以同前開最高法院95年度臺上字第6675號判決意旨後，雖
      聲請傳訊證人張淑雯及張育榮，嗣復於本院審理時捨棄證
      人張育榮之傳訊（詳本院卷二第7 頁反面）。足見被告已
      捨棄其對證人張育榮之反對詰問權。另證人張淑雯於本院
      審理期日已到庭作證，並經公訴人、被告及辯護人充分之
      實質詰問，是被告詰問權之欠缺，已於審判中由公訴人、
      被告及辯護人行使予以補正。從而，辯護人主張證人張淑
      雯及張育榮於偵訊時之證述，屬於審判外之傳聞證據，且
      未經被告行使反對詰問權，因而不具證據能力，並無理由
      。
（二）證人張淑雯於97年10月16日檢察事務官詢問時之陳述：
      按被告以外之人於審判外之言詞或書面陳述，除法律有規
      定者外，不得作為證據；被告以外之人於檢察事務官、司
      法警察官或司法警察調查中所為之陳述，與審判中不符時
      ，其先前之陳述具有較可信之特別情況，且為證明犯罪事
      實存否所必要者，得為證據，刑事訴訟法第159 條第1 項
      、第159 條之2 分別定有明文。查證人張淑雯係被告以外
      之人，其於97年10月16日檢察事務官詢問時之陳述，係被
      告以外之人於審判外之言詞陳述，依刑事訴訟法第159 條
      第1 項規定，原則上並無證據能力。且證人張淑雯於97年
      10月16日檢察事務官詢問時，就本案收受如附表所示支票
      過程之陳述，核與其於本院審理時證述之情節不符（詳下
      述）。又證人張淑雯於檢察事務官詢問時因係被告身分，
      其陳述之內容亦有避重就輕之虞，從而其先前之陳述並未
      具有較可信之特別情況。辯護人於本院準備程序時，復否
      認證人張淑雯於97年10月16日檢察事務官詢問時所為陳述
      之證據能力。依上開說明，應認證人張淑雯於97年10月16
      日檢察事務官詢問時之陳述，並無證據能力。
（三）告訴人吳寬仁於97年6月2日、98年3月11日、告訴人李先
      茹於97年5月7日偵查中向檢察官所為之陳述：
      按證人依法應具結而未具結，其證言不得作為證據，刑事
      訴訟法第158 條之3 定有明文；復按告訴人之指訴雖係以
      使被告受刑事訴追為目的，但非刑事訴訟法第3 條所稱之
      當事人，乃當事人以外之第三人，除依同法第271 條之1
      規定到庭單純陳述意見時，毋庸具結外，如就與待證事實
      有重要關係之親身知覺、體驗事實陳述時，即居於證人之
      地位，自應依同法第186 條第1 項規定命其具結，使告訴
      人知悉其有據實陳述之義務，以擔保其證言之真實性，該
      供述證據始具證據能力，如未踐行人證之法定調查程序，
      應不得作為證據（最高法院93年度臺上字第6838號判決要
      旨參照）。查告訴人吳寬仁於97年6 月2 日、98年3 月11
      日、告訴人李先茹於97年5 月7 日偵查中向檢察官所為之
      陳述，並未經檢察官告以具結之義務及偽證罪之處罰，且
      未於供前或供後使其具結。是依前揭說明，告訴人吳寬仁
      於97年6 月2日 、98年3 月11日、告訴人李先茹於97年5
      月7 日偵查中向檢察官所為之陳述即無證據能力，本院自
      不得採為判斷之依據。
（四）法務部調查局98年5 月26日調科貳字第09800292200 號、
      99年4 月30日調科貳字第09900159030 號鑑定書、內政部
      警政署刑事警察局99年10月14日刑鑑字第0990139895號函
      ：
      上開鑑定報告均為檢驗人員所製作，係由被告以外之人於
      審判外之書面陳述，依刑事訴訟法第159 條第1 項之規定
      ，屬於傳聞證據。惟上開鑑定書及函文，係本院及檢察官
      依刑事訴訟法第208 條第1 項之規定，囑託法務部調查局
      及內政部警政署刑事警察局鑑定，再由法務部調查局及內
      政部警政署刑事警察局依刑事訴訟法第206 條規定所出具
      之鑑定報告，依刑事訴訟法第159 條第1 項規定，屬於傳
      聞證據之例外，均具有證據能力。
（五）其餘供述證據之證據能力：
      按被告以外之人於審判外之陳述，雖不符刑事訴訟法第15
      9 條之1 至第159 條之4 之規定，而經當事人於審判程序
      同意作為證據，法院審酌該言詞陳述或書面陳述作成時之
      情況，認為適當者，亦得為證據；當事人、代理人或辯護
      人於法院調查證據時，知有同法第159 條第1 項不得為證
      據之情形，而未於言詞辯論終結前聲明異議者，視為有前
      項之同意，同法第159 條之5 亦有明文。查告訴人等被訴
      變造有價證券案件之告訴代理人林盈全、張仲良於96年12
      月21日、證人張淑雯於97年1 月18日檢察事務官詢問時之
      陳述、華南商業銀行五股分行97年3 月13日華五股字第09
      7063號函、大昌分行97年11月11日（97）華昌字第970026
      6 號函、99年8 月3 日（99）華昌放字第0990052 號函、
      第一商業銀行灣內分行97年11月4 日一灣內字第00294 號
      函、99年8 月12日一灣內字第00245 號函，均係被告以外
      之人於審判外之言詞或書面陳述。而公訴人、被告及辯護
      人均知有不得為證據之情形，被告及辯護人同意證人張淑
      雯於97年1 月18日檢察事務官詢問時之陳述具有證據能力
      （詳本院卷一第160 頁正面），對於其他證據方法之證據
      能力則俱未於本院言詞辯論終結前聲明異議。本院審酌證
      人林盈全、張仲良及張淑雯於檢察事務官詢問時，核無違
      法取證或證明力顯然過低之情事；上開書函均係各該金融
      機構就檢察官及本院函詢事項而為客觀事實之回覆，亦無
      違法取證或證明力顯然過低之情事，依上開證據作成時之
      狀況，均無不適當之情形，自均得為證據。
五、經查：
（一）本案如附表所示支票均係天明公司給付德山公司作為貨款
      支付使用，其上原均載有「禁止背書轉讓」之字樣，嗣該
      「禁止背書轉讓」之字樣均經塗銷，並蓋用天明公司小章
      「王伯綸」印文等事實，為被告所不爭執（詳臺灣板橋地
      方法院檢察署98年度偵續字第3 號偵查卷宗第18頁、本院
      卷一第41頁反面、第159 頁正面），核與證人張淑雯、張
      育榮於97年7 月16日偵訊時、證人林盈全於97年8 月25日
      偵訊時、證人張淑雯、林盈全於本院100 年2 月10日審理
      時證述之情節相符（詳臺灣板橋地方法院檢察署97年度他
      字第2833號偵查卷宗第87頁至第89頁、97年度他字第2833
      號偵查卷宗第166 頁、本院卷二第45頁正面、第52頁正面
      ），復有如附表所示5 紙支票經塗銷「禁止背書轉讓」字
      樣前、後之影本各1 份在卷可查（詳臺灣板橋地方法院檢
      察署96年度他字第7807號偵查卷宗第27頁至第30頁、第67
      頁至第69頁）。又被告於96年11月9 日，認告訴人李先茹
      、吳寬仁、證人張淑雯及案外人吳寬哲涉嫌塗銷如附表編
      號1 至3 所示支票上「禁止背書轉讓」之字樣，並蓋用疑
      似以拓印或其他不法方式變造之「王伯綸」個人印鑑章於
      其上，認其等涉有變造有價證券罪嫌，向臺灣板橋地方法
      院檢察署提出告訴；復於97年1 月14日，以告訴人李先茹
      、吳寬仁、證人張淑雯及案外人吳寬哲以相同手法，涉嫌
      變造如附表編號4 、5 所示支票，復向臺灣板橋地方法院
      檢察署追加告訴；告訴人李先茹、吳寬仁、證人張淑雯及
      案外人吳寬哲嗣經檢察官為不起訴處分等情，亦為被告所
      不爭執（詳臺灣板橋地方法院檢察署97年度他字第2833號
      偵查卷宗第89頁、98年度偵續字第3 號偵查卷宗第18頁、
      本院卷一第41頁反面、第159 頁正面），復有刑事告訴狀
      、追加告訴狀、臺灣板橋地方法院檢察署檢察官97年度偵
      字第34519 號、98年度偵續字第149 號、99年度偵續一字
      第5 號不起訴處分書、臺灣高雄地方法院檢察署檢察官99
      年度偵續二字第4 號不起訴處分書各1 份在卷可查（詳臺
      灣板橋地方法院檢察署96年度他字第7807號偵查卷宗第1
      頁至第7 頁、第63頁至第66頁、97年度偵字第34519 號偵
      查卷宗第8 頁至第12頁、本院卷一第62頁至第64頁、第15
      3 頁至第156 頁、本院卷二第22頁至第25頁）。從而，上
      開事實均堪認定，核先敘明。
（二）公訴意旨認被告明知其於95年12月22日親交如附表所示5
      紙支票與證人張淑雯，並塗銷其上「禁止背書轉讓」之記
      載，以及自行蓋用天明公司小章於其上，且告訴人等及證
      人張淑雯、案外人吳寬哲並非以不詳方法拓印天明公司小
      章塗銷上開支票「禁止背書轉讓」之記載，竟意圖他人受
      刑事處分，故意捏造上開事實向臺灣板橋地方法院檢察署
      為虛偽之告訴等情，雖經證人張淑雯於97年7 月16日偵訊
      及本院審理時證稱：伊擔任漁人公司董事長特別助理，曾
      於95年12月間見過被告，當時被告拿支票至漁人公司，係
      由伊簽收，當時被告開立5 張支票，面額各100 萬元，總
      計500 萬元，支票上並蓋有「禁止背書轉讓」字樣，伊收
      完支票以後，請被告將支票上「禁止背書轉讓」字樣劃掉
      ，被告當場將支票上「禁止背書轉讓」字樣劃掉，並蓋上
      印章云云甚詳（詳臺灣板橋地方法院檢察署97年度他字第
      2833號偵查卷宗第87頁至第89頁、本院卷二第第52頁、第
      53頁反面、第54頁正面）。證人張育榮於97年7 月16日偵
      訊時亦稱：被告於95年12月間拿5 張支票到漁人公司給付
      貨款，告訴人吳寬仁希望被告將支票上面「禁止背書轉讓
      」之字樣塗銷，這樣公司可把該支票給付其他廠商，所以
      被告即將「禁止背書轉讓」字樣劃掉並蓋上印章，當時伊
      在現場云云（詳臺灣板橋地方法院檢察署97年度他字第28
      33號偵查卷宗第88頁、第89頁）。另如附表編號1 、2 、
      4 及5 所示支票經送請法務部調查局以重疊比對、特徵比
      對、低角度測光檢視、放大檢視鑑定結果，其上「禁止背
      書轉讓」印戳塗銷處之「王伯綸」印文均因模糊不清，無
      法確定紋線特徵，無法與上開支票「發票人簽章」欄之「
      王伯綸」印文鑑定異同，又「禁止背書轉讓」印戳塗銷處
      之「王伯綸」印文經低角度側光檢視及放大檢視，未發現
      有拓印印文之特徵；至於其印色模糊及紋線不清晰之原因
      ，可能係用印時印壓輕、印泥少或墊物硬等因素所致等情
      ，有法務部調查局98年5 月26日調科貳字第09800292200
      號鑑定書1 份在卷可查（詳臺灣板橋地方法院檢察署98年
      度偵續字第3 號偵查卷宗第60頁至第62頁）。再者，如附
      表編號4 所示之支票，經送請法務部調查局以實體顯微鏡
      放大檢視、低角度側光檢視、重疊比對鑑定結果，其中「
      禁止背書轉讓」印戳塗銷處之「王伯綸」印文經驗驗後，
      發現其印色無暈染現象，印文本身及其周圍亦未檢出其他
      異常痕跡，研判該印文應非轉印而成；惟上開印文印色分
      布較上開支票「發票人簽章」欄之「王伯綸」印文稀疏，
      可能係因沾墨較少、蓋印較輕、油墨較乾或襯墊物較硬等
      因素所致，故目視時會有油墨比「發票人簽章」欄之「王
      伯綸」印文為淡，且紋線較不清晰之情形，經重疊比對「
      禁止背書轉讓」印戳塗銷處之「王伯綸」印文及「發票人
      簽章」欄之「王伯綸」印文後，其印文形體雖大致相符，
      惟因「禁止背書轉讓」印戳塗銷處「王伯綸」印文印色較
      淡，且與支票上圖文相疊處甚多，無法確認其紋線特徵，
      難予認定與「發票人簽章」欄「王伯綸」印文異同等情，
      亦有法務部調查局99年4 月30日調科貳字第09900159030
      號鑑定書1 份在卷可查（詳本院院一卷第129 頁至第132
      頁）。且證人即法務部調查局鑑定人許祥鳳於本院審理亦
      結證稱：伊經過低角度測光檢視，沒有發現「禁止背書轉
      讓」印戳塗銷處之「王伯綸」印文有刮擦痕跡；伊也用放
      大鏡檢視，發現上開2 印文部分線條刻紋不一樣，如果是
      拓印，印文的線條應該要一模一樣；另伊以文書光譜檢驗
      儀檢視結果，亦確定上開印文沒有刮擦痕跡，遂認上開印
      文並非拓印而成等語甚詳（詳本院卷二第4 頁反面至第7
      頁反面）。然查：
   1、證人張淑雯、張育榮於97年7 月16日偵訊及證人張淑雯於
      本院審理時，雖詳述被告於95年12月22日親至漁人公司交
      付如附表所示5 紙支票，並親自塗銷其上「禁止背書轉讓
      」之記載，且蓋用天明公司小章於塗銷處等情如前。然證
      人張淑雯於97年7 月16日偵訊時結證稱：伊請被告將支票
      上「禁止背書轉讓」字樣劃掉，因為通常會有「禁止背書
      轉讓」字樣加指定受款人，是擔心支票用郵寄會遺失，該
      5 紙支票既然是被告親自帶到漁人公司，所以就沒有「禁
      止背書轉讓」之必要，被告當場劃掉並蓋上印章，當時吳
      寬仁及張育榮亦在場云云（詳臺灣板橋地方法院檢察署97
      年度他字第2833號偵查卷宗第87頁、第88頁），核與證人
      張育榮同日偵訊時結證稱：被告拿5 張支票到漁人公司給
      付貨款，吳寬仁希望被告將支票上面「禁止背書轉讓」之
      字樣塗銷，這樣公司就可以使用該支票給付其他廠商，所
      以被告當天有將支票上面「禁止背書轉讓」字樣劃掉，並
      蓋上印章，是張淑雯叫被告將「禁止背書轉讓」之字樣劃
      掉並蓋章云云（詳臺灣板橋地方法院檢察署97年度他字第
      2833號偵查卷宗第88頁、第89頁）。足見其等就漁人公司
      係由何人促使被告劃掉「禁止背書轉讓」之字樣，及其等
      要求被告劃掉該字樣之起因，所述情節顯有差異。再者，
      證人張淑雯於97年1 月18日檢察事務官詢問時先稱：如附
      表編號1 至3 所示支票係天明公司的人交到公司，不清楚
      交給誰，天明公司交付漁人公司的支票已經塗銷「禁止背
      書轉讓」之記載云云（詳臺灣板橋地方法院檢察署96年度
      他字第7807號偵查卷宗第76頁）；嗣於97年7 月16日偵訊
      時，始更異其詞如前；又於同年10月16日檢察事務官詢問
      時改稱：伊蓋完收迄章後，吳寬仁當場要求被告塗銷「禁
      止背書轉讓」之記載，以便公司日後運用，當天伊僅記得
      吳寬仁在場，不記得天明公司有誰云云（詳臺灣板橋地方
      法院檢察署97年度他字第2623號偵查卷宗第15頁，另傳聞
      證據作為彈劾證據使用時，不受傳聞法則之限制）；於本
      院審理時復改稱：被告將如附表所示5 紙支票交給伊，伊
      收了支票後先影印，在下面簽收，就將影本交給被告，把
      票拿出去，後發現支票上有「禁止背書轉讓」之字樣，伊
      就拿進會議室跟吳寬仁說，吳寬仁就請被告將「禁止背書
      轉讓」之字樣當場塗銷，塗銷「禁止背書轉讓」係為了方
      便公司資金靈活應用，如果支票沒有指定受款人，或沒有
      記載「禁止背書轉讓」，該支票就不一定要放在受款人的
      帳戶中，看何銀行需要票，就可以存進去云云（詳本院卷
      二第52頁、第53頁反面、第54頁正面）。是證人張淑雯於
      歷次偵審程序所述，就何人要求被告塗銷「禁止背書轉讓
      」之記載及塗銷之目的，數度遷異其詞，反覆不一，已無
      從遽信為真。何況，證人張淑雯於97年7 月16日偵查中證
      稱：票號PC0000000 號支票沒有「禁止背書轉讓」之記載
      云云（詳臺灣板橋地方法院檢察署97年度他字第2833號偵
      查卷宗第88頁）。然上開支票確有「禁止背書轉讓」之記
      載，但文字油墨並不清晰，該記載亦經塗銷，並蓋有「王
      伯綸」之小章乙情，業經本院當庭勘驗屬實，有本院勘驗
      筆錄在卷可查（詳本院卷二第50頁反面）。而證人張淑雯
      既親收本案5 紙支票，由其證述情節觀之，亦係由其本人
      或告訴人吳寬仁要求被告塗銷該5 紙支票上「禁止背書轉
      讓」之記載，詎其竟就如附表編號1 所示支票上「禁止背
      書轉讓」記載之塗銷情形，為有悖於事實之陳述，則其證
      詞之真實性已有可疑。佐以證人張淑雯於本院審理時亦稱
      ：伊係因偵查中檢察官提示該支票影本，該影本上根本沒
      有「禁止背書轉讓」之字樣，所以才表示該紙支票沒有「
      禁止背書轉讓」之記載等語（詳本院卷二第54頁反面、第
      55頁正面）。是證人張淑雯就其親身經歷之上開事實，竟
      僅因如附表編號1 所示支票影本「禁止背書轉讓」之記載
      模糊不清，遂稱該紙支票並未有該項記載，顯見其證述之
      情節無從遽信為真。衡諸證人張淑雯先前亦經被告就其涉
      嫌變造有價證券罪嫌提出告訴，其證詞難免有偏頗之虞。
      從而，當無從以證人張淑雯上開有瑕疵之證詞，逕認被告
      確係親自在該5 紙支票上塗銷「禁止背書轉讓」記載之行
      為人。綜上，證人張淑雯、張育榮證述之情節，當無從採
      為被告有何本案誣告犯行之積極證據。
   2、告訴人吳寬仁於偵訊時雖指訴被告誣告情節，然告訴人吳
      寬仁於偵查中向檢察官所為之陳述，並無證據能力，業如
      前述。且查，告訴人吳寬仁、李先茹於被告指訴其等涉嫌
      變造有價證券案件中，先於97年1 月18日以刑事辯護意旨
      狀表示，係證人林盈全持交本案5 紙支票與漁人公司張育
      榮、張淑雯，該時上開5 紙支票即已塗銷「禁止背書轉讓
      」之記載，並蓋有被告印鑑章云云（詳臺灣板橋地方法院
      檢察署96年度他字第7807號偵查卷宗第81頁）；嗣於97年
      4 月15日復具狀表示，天明公司於95年12月22日交付上開
      5 紙支票與證人張淑雯、張育榮，當天被告將上開支票「
      禁止背書轉讓」之記載塗銷，並蓋用被告印鑑章云云（詳
      臺灣板橋地方法院檢察署97年度他字第2833號偵查卷宗第
      1 頁），藉以對被告提出誣告之刑事告訴；又於同年6 月
      24日以刑事告訴理由狀表示，係證人張育榮、張淑雯要求
      ，被告當場將上開支票「禁止背書轉讓」之記載塗銷，並
      蓋用其印鑑章云云（詳臺灣板橋地方法院檢察署97年度他
      字第2833號偵查卷宗第75頁）；嗣於同年11月19日刑事聲
      請再議狀則表示，係被告親自持交上開5 紙支票，並應德
      山公司要求，在漁人公司以其印鑑章在「禁止背書轉讓」
      塗銷處蓋章云云（詳臺灣板橋地方法院檢察署98年度偵續
      字第3 號偵查卷宗第5 頁）。則告訴人等就天明公司係由
      何人親持如附表所示5 紙支票前往漁人公司、交付當時是
      否已塗銷「禁止背書轉讓」之記載及究係何人要求天明公
      司塗銷「禁止背書轉讓」記載等節之陳述均反覆不一，當
      無從遽為不利被告之認定。
   3、另查，如附表所示支票經送請法務部調查局鑑定結果，均
      認上開支票「禁止背書轉讓」印戳塗銷處之「王伯綸」印
      文未發現有拓印印文之特徵，認非拓印或轉印而成，業如
      前述。然被告就告訴人等、證人張淑雯及案外人吳寬哲提
      出變造有價證券之告訴時，係以其等涉嫌以拓印或其他非
      法方法變造被告個人印鑑章，以塗銷上開「禁止背書轉讓
      」之記載。而如附表所示支票經送請法務部調查局鑑定結
      果，無法確定上開支票「禁止背書轉讓」塗銷處「王伯綸
      」印文與「發票人簽章」欄「王伯綸」印文之異同，亦如
      前述。證人許祥鳳於本院審理時復證稱：伊經過重疊比對
      、特徵比對、低角度側光檢視及放大檢視等方式，認「禁
      止背書轉讓」印戳塗銷處之「王伯綸」印文模糊不清，無
      法與「發票人簽章」欄內「王伯綸」印文進行比對等語甚
      詳（詳本院卷二第4 頁反面）。從而，本案既無從確認如
      附表所示支票「禁止背書轉讓」塗銷處「王伯綸」印文與
      「發票人簽章」欄「王伯綸」印文係屬同一，自無從確認
      上開印文係由同一印章所作成，即無從逕認被告明知上開
      「禁止背書轉讓」塗銷處「王伯綸」印文係由其親自用印
      ，復意圖使他人受刑事處分，捏造上開「禁止背書轉讓」
      塗銷處之「王伯綸」印文係由告訴人等、證人張淑雯及案
      外人吳寬哲變造之事實而為誣告。
   4、另告訴人等、證人張淑雯及案外人吳寬哲涉嫌變造文書案
      件（被告誤指為變造有價證券）雖經檢察官為不起訴處分
      ，業如前述。然按告訴人所訴事實，不能證明其係實在，
      對於被訴人為不起訴處分確定者，是否構成誣告罪，尚應
      就其有無虛構誣告之故意以為斷，並非當然可以誣告罪相
      繩（最高法院59年臺上字第581 號判例要旨參照）。從而
      ，縱使告訴人等、證人張淑雯及案外人吳寬哲被訴變造文
      書案件，業經檢察官為不起訴處分，揆諸前開說明，亦無
      從遽認被告有本案虛構事實進行誣告之故意。
（三）且按誣告罪之成立，以意圖他人受刑事處分或懲戒處分，
      而為虛偽之告訴、告發、報告者為要件；所謂虛偽係指明
      知無此事實故意捏造而言，若被告誤認有此事實或以為有
      此嫌疑，自不得指為虛偽，即難科以本罪；又誣告罪之成
      立，須其申告內容完全出於憑空捏造，若所告尚非全然無
      因，袛因缺乏積極證據證明致被誣告人不受訴追處罰者，
      尚難遽以誣告論罪。且若有出於誤會或懷疑有此事實而為
      申告，以致不能證明其所訴之事實為真實，縱被訴人不負
      刑責，而告訴人本缺乏誣告之故意，亦難成立誣告罪名（
      最高法院20年上字第1005號判例要旨、40年臺上字第88號
      判例要旨、43年臺上字第251 號判例要旨、44年臺上字第
      892號判例要旨參照）。經查：
   1、被告辯稱：如附表所示支票係由天明公司林盈全於95年12
      月22日送往漁人公司乙情，已經證人林盈全於97年8 月25
      日偵訊時及本院審理時結證稱：伊於95年12月間獨自1 人
      拿如附表所示支票前往漁人公司，交給張淑雯以支付貨款
      ，張淑雯將支票影印後，將支票影本交給伊，張淑雯並註
      記上開支票係於95年12月22日收迄，當時上開支票「禁止
      背書轉讓」之字樣尚未經塗銷，亦無人要求伊將「禁止背
      書轉讓」之字樣塗銷，嗣支票回到華南商業銀行才知道支
      票「禁止背書轉讓」之字樣已被塗銷等語甚詳（詳臺灣板
      橋地方法院檢察署97年度他字第2833號偵查卷宗第166 頁
      、本院卷二第44頁正面至第50頁正面）。核與告訴人等及
      證人張淑雯於97年1 月18日具狀稱：係證人林盈全持交上
      開5 紙支票乙節相符（詳臺灣板橋地方法院檢察署96年度
      他字第7807號偵查卷宗第79頁）。則如附表所示支票是否
      確係被告親送漁人公司，並親蓋印章塗銷支票上「禁止背
      書轉讓」之記載，已非無疑。且查，天明公司設於新北市
      新莊區，漁人公司則係設於高雄市左營區，有天明公司及
      漁人公司基本資料查詢（明細）各1 份在卷可查（詳臺灣
      板橋地方法院檢察署96年度他字第7807號偵查卷宗第9 頁
      、第10頁、第31頁、第32頁）。而以如附表所示支票均已
      註明「禁止背書轉讓」字樣，並劃設平行線，平行線內並
      記載特定金融業者，有如附表所示支票影本在卷可參（詳
      臺灣板橋地方法院檢察署96年度他字第7807號偵查卷宗第
      28頁至第30頁、第68頁、第69頁），則本案支票已有相當
      防護措施。復參酌本案支票於相關當事人授受之時，天明
      公司與德山公司關係尚未惡化，姑不論被告有無親自南下
      高雄交付該5 紙貨款支票與漁人公司之可能，果被告親自
      南下，衡情亦應無預見此行將使用其公司小章而隨身攜帶
      之理。公訴意旨認被告親自南下交付本案支票，並隨身攜
      帶天明公司小章，再順應漁人公司要求塗銷本案支票上「
      禁止背書轉讓」之記載，顯與常情未合。
   2、又查，如附表編號1 所示支票受款人、日期、金額欄上手
      寫字跡、油墨成分、顏色是否與「禁止背書轉讓」塗銷處
      之字跡、油墨成分、顏色相符乙節，經送請內政部警政署
      刑事警察局以光譜影像比對儀檢視結果，上開爭議處於紅
      外線、紫外線及強光源照射下，搭配濾鏡觀察，未發現明
      顯差異，惟是否相符一節，無法鑑定，有內政部警政署刑
      事警察局99年10月14日刑鑑字第0990139895號函1 紙在卷
      可查（詳本院卷一第230 頁）。從而，經比對上開支票「
      禁止背書轉讓」塗銷處與該支票他處之字跡、油墨成分及
      顏色，亦無從確定是否為同一人所為。復參以證人許祥鳳
      於本院審理時亦稱：伊以放大鏡檢視，發現待鑑印文即「
      禁止背書轉讓」塗銷處之「王伯綸」印文與比對印文即「
      發票人簽章」欄之「王伯綸」印文有部分線條刻紋不一樣
      ，然即使係同一顆印章，因印泥沾染量、用力大小等因素
      ，線條也會不一樣，本案因待鑑印文的線條模糊，上面有
      字跡覆蓋，可以辨識之清晰紋線太少，且圖章大小、圖文
      位置均無明顯差異，因此不能認定待鑑印文與比對印文是
      由相同或不同印章所蓋印等語甚詳（詳本院卷二第4 頁反
      面至第7 頁反面）。是本案自始無從確認如附表所示支票
      「禁止背書轉讓」塗銷處之「王伯綸」印文與「發票人簽
      章」欄「王伯綸」印文係由同一印章蓋製而成，自應採為
      有利被告之認定。
   3、況查，天明公司於95年12月22日交付如附表所示支票與證
      人張淑雯，經證人張淑雯影印後，在上開支票影本上蓋用
      漁人公司橢圓戳章，並記載「收訖12/22 」等字樣表示簽
      收，斯時上開支票上「禁止背書轉讓」之字樣並未經塗銷
      ，亦未蓋用天明公司小章乙節，業據證人張淑雯於97年7
      月16日偵訊時及本院審理時證述綦詳（詳臺灣板橋地方法
      院檢察署97年度他字第2833號偵查卷宗第88頁、本院卷二
      第52頁正面），並有上開支票影本2 紙附卷可稽（詳臺灣
      板橋地方法院檢察署96年度他字第7807號偵查卷宗第27頁
      、第67頁）。是如附表所示支票於經塗銷「禁止背書轉讓
      」之記載後，並未影印交天明公司留存。而本案如附表所
      示5 紙支票上「禁止背書轉讓」塗銷處之「王伯綸」印文
      均模糊不清，有上開支票影本5 紙附卷足參（詳臺灣板橋
      地方法院檢察署97年度他字第2833號偵查卷宗第45頁至第
      49頁），非但與上開支票「發票人簽章」欄天明公司大小
      章蓋用之情形不同，且該5 紙支票「禁止背書轉讓」塗銷
      處俱經蓋以模糊不清之天明公司小章，亦核與一般使用支
      票常情未合。是以天明公司所留存之支票影本既係未經塗
      銷「禁止背書轉讓」字樣，本案亦無證據證明被告明知上
      開「禁止背書轉讓」記載之塗銷確係由被告本人所親為，
      則被告就如附表所示支票聲請假處分後，因部分支票仍經
      兌現，並參酌其公司留存之支票影本，乃認告訴人等、證
      人張淑雯及案外人吳寬哲涉有變造文書之嫌疑，自應認係
      出於懷疑而為申告，揆諸前開最高法院判例要旨，自難成
      立誣告罪名。
   4、綜上，本案並無證據證明被告明知如附表所示支票上「禁
      止背書轉讓」記載之塗銷並非告訴人等、證人張淑雯及案
      外人吳寬哲所為，而係其本人為之，竟故意捏造上開事實
      並為申告，揆諸前開最高法院判例要旨，自難成立誣告罪
      名。
六、綜前所述，公訴人所舉事證，既乏積極證據足認被告所為申
    告內容係出於憑空捏造之不實陳述，自難率認其涉有誣告罪
    嫌。此外，復無其他積極事證足認被告有何誣告罪嫌，揆諸
    前開法條規定及判例意旨，自應為被告無罪之諭知，以昭審
    慎。
據上論斷，應依刑事訴訟法第301 條第1項前段，判決如主文。
本案經檢察官黃嘉妮到庭執行職務。
中    華    民    國   100    年    4     月    14    日
                  刑事第十八庭審判長法  官   楊仲農
                                    法  官   楊筑婷
                                    法  官   謝梨敏
上列正本證明與原本無異。
如不服本判決，應於判決送達後10日內敘明上訴理由，向本院提
出上訴狀 (應附繕本) ，上訴於臺灣高等法院。其未敘述上訴理
由者，應於上訴期間屆滿後20日內向本院補提理由書「切勿逕送
上級法院」。
                                    書記官   林怡君
中    華    民    國   100    年    4     月    14    日
附表：
┌──┬─────┬─────┬─────┬────┬────┬────┬───┐
│編號│票號      │票面金額  │付款人    │受款人  │發票日  │發票人  │提出告│
│    │          │（新臺幣）│          │        │        │        │訴時間│
├──┼─────┼─────┼─────┼────┼────┼────┼───┤
│ 1  │PC0000000 │100萬元   │華南商業銀│漁人公司│96年1 月│天明公司│96年11│
│    │          │          │行五股分行│        │31日    │王伯綸  │月9日 │
├──┼─────┼─────┼─────┼────┼────┼────┼───┤
│ 2  │PC0000000 │同上      │同上      │同上    │96年9 月│同上    │同上  │
│    │          │          │          │        │30日    │        │      │
├──┼─────┼─────┼─────┼────┼────┼────┼───┤
│ 3  │PC0000000 │同上      │同上      │同上    │96年10月│同上    │同上  │
│    │          │          │          │        │31日    │        │      │
├──┼─────┼─────┼─────┼────┼────┼────┼───┤
│ 4  │PC0000000 │同上      │同上      │德山公司│96年11月│同上    │97年1 │
│    │          │          │          │        │30日    │        │月14日│
├──┼─────┼─────┼─────┼────┼────┼────┼───┤
│ 5  │PC0000000 │同上      │同上      │同上    │96年12月│同上    │同上  │
│    │          │          │          │        │31日    │        │      │
└──┴─────┴─────┴─────┴────┴────┴────┴───┘